【裁判字號】    90,訴,525
【裁判日期】    900830
【裁判案由】    偽造文書等
【裁判全文】
臺灣彰化地方法院刑事判決                            九十年度訴字第五二五號
    公  訴  人  臺灣彰化地方法院檢察署檢察官
    被      告  乙○○○
右列被告因偽造文書等案件，經檢察官提起公訴（八十九年度偵字第八二四三、八七
０一號），本院判決如左：
    主      文
乙○○○行使偽造私文書，足以生損害於公眾及他人，處有期徒刑月，如易科罰金
，以佰元折算壹日。金龍祥企業有限公司八十七年度薪資請領清冊上偽造之「甲○
○」印文共壹拾枚、偽造之「甲○○」印章壹個，均沒收。又公司負責人，納稅義
務人以詐術逃漏稅捐，處有期徒刑月，如易科罰金，以佰元折算壹日。主刑部分
應執行有期徒刑伍月，如易科罰金，以佰元折算壹日。緩刑年。
    事      實
一、乙○○○係彰化縣鹿港鎮○○里○○路○段八一七巷十一號「金龍祥企業有限公
    司」（下稱金龍祥公司）之負責人，為商業會計法所定之商業負責人，金龍祥公
    司則為營利事業所得稅之納稅義務人。乙○○○為圖虛報營業開銷，從而減少公
    司營利事業所得稅之支出，明知甲○○並未在金龍祥公司實際從事工作及支領薪
    資，竟於民國八十七年間某日，在其業務上作成之金龍祥公司八十七年度薪資請
    領清冊上，虛偽填載每月給付甲○○新台幣（下同）七千三百八十四元至一萬零
    一百二十四元不等之薪資，全年給付合計十萬九千六百五十九元薪資之不實事項
    ，並盜刻甲○○之印章蓋印於員工蓋章欄內，用以表示確實受領之意，而以甲○
    ○之名義偽造該等具有收據性質之私文書。迨翌年年初申報營利事業所得稅時，
    乙○○○即將該不實之薪資請領清冊交予不知情之會計師製作扣繳憑單而予行使
    ，並由該會計師據以登載於金龍祥公司八十七年度之營利事業所得稅結算申報書
    內，而以此方式登載不實之薪資支出於業務上應作成之該等文件，其後再持製作
    完竣之不實扣繳憑單及申報書，向財政部台灣省中區國稅局彰化分局辦理該年度
    營利事業所得稅結算申報而行使之，均足以生損害於甲○○本人之權益及稅捐機
    關稅籍資料課徵管理之正確性，總計藉此詐術逃漏應納稅捐二萬七千四百一十五
    元。
二、案經甲○○訴請台灣彰化地方法院檢察署檢察官偵查起訴。
    理      由
一、訊據被告乙○○○對於右揭申報告訴人甲○○薪資等情固坦承不諱，惟矢口否認
    有何逃漏稅捐及偽造文書等犯行，辯稱：相關薪資請領清冊均由公司會計人員負
    責製作，伊並未過目，且金龍祥公司代工事宜亦由司機負責發送，詳細從事代工
    工作之人伊亦不清楚云云。然查：右揭事實，業據告訴人甲○○指證歷歷，並有
    薪資請領清冊、扣繳憑單、營利事業所得稅結算申報書各一份附卷可稽。而告訴
    人並未在金龍祥公司上班擔任職務乙節，亦據被告於本院訊問時陳述甚明，則其
    既非該公司受僱員工，自無每月定期自該公司受領薪資之理；縱認告訴人如被告
    所辯為下游代工之人，然其受領者應係承攬代工業務之報酬，亦與薪資之性質迥
    異，尚不得混為一談，況乎告訴人業已陳明與金龍祥公司並無任何瓜葛可言？被
    告身為公司之負責人，對於相關業務運作情形及公司成員多寡應屬知之甚詳，實
    無再予推諉塞責之餘地，是其前揭所辯難認有據，自無足採。至其所稱均由公司
    會計負責處理稅捐申報業務云云，因均未能提出該會計人員之年籍資料以供調查
    ，亦屬無憑。另金龍祥公司因虛報告訴人之薪資支出，致於八十七年度逃漏營利
    事業所得稅稅額為二萬七千四百一十五元，亦經財政部台灣省中區國稅局彰化縣
    分局九十年六月五日以中區國稅彰縣資字第０九０００一七六六一號函覆在卷。
    本案事證已臻明確，被告犯行洵堪認定。
二、按薪資名冊均蓋有員工之印章，表示各該員工業已領得名冊所示薪資金額，具有
    收據之性質，當屬刑法第二百十條所定之私文書（最高法院八十八年度台非字第
    一六六號判決意旨參照）；而營利事業填報扣繳憑單及所得稅結算申報書，係附
    隨事業單位業務而製作，為業務上所掌之文書，其中扣繳憑單係用以證明支薪及
    代扣或免扣所得稅事項之經過而為造具記帳憑證所根據之憑證，應係商業會計法
    所定之內部原始商業會計憑證。核被告乙○○○係營利事業所得稅納稅義務人金
    龍祥公司之負責人，於業務上作成不實之薪資名冊，並偽造告訴人甲○○名義製
    作虛妄之受領紀錄於其上，復持以委託不知情之他人填載於具有會計憑證性質之
    扣繳憑單，及業務上所作成之營利事業所得稅結算申報書上，用以規避繳納稅捐
    義務，所為係犯刑法第二百十六條、二百十條、二百十五條之行使偽造私文書及
    行使業務登載不實文書罪，商業會計法第七十一條第一款之填載不實會計憑證罪
    ，及稅捐稽徵法第四十七條第一款、第四十一條之以詐術逃漏稅捐罪。被告盜刻
    告訴人印章並持以蓋用產生印文，僅係偽造私文書之部分行為，而偽造私文書及
    製作業務上不實文書之低度行為，又皆為行使之高度行為所吸收，均不另論罪。
    而被告先後於薪資請領清冊及結算申報書等業務文書上為不實之記載，並持以行
    使，因其侵害之法益相同，犯罪目的又屬一致，不宜將之割裂為數個獨立之犯罪
    行為，應認僅係單一犯罪行為之數個舉動接續實施，為接續犯。至被告利用不知
    情之會計師為其製作不實之業務文書及會計憑證，為間接正犯。又其以單一之行
    使行為，同時對於兼具偽造私文書及業務登載不實性質之薪資名冊有所主張，而
    提出於不知情之會計師，係以一行為觸犯數個相異之罪名，為想像競合犯，應從
    較重之行使偽造私文書罪論處。至其所犯填載不實會計憑證罪、行使偽造私文書
    罪間，具有方法結果之牽連關係，仍從法定刑度較重之行使偽造私文書罪論處。
    又按稅捐稽徵法第四十七條第一款規定：公司法規定之公司負責人，關於納稅義
    務人應處徒刑之規定適用之。其法律上之性質，因法人無受徒刑處罰之適應性，
    且公司與公司負責人，在法律上並非同一之人格主體，納稅義務人係公司組織而
    應受處罰者，僅以關於納稅義務人應處徒刑之規定，轉嫁處罰公司負責人而已，
    為代罰性質，則公司負責人，自無與他人有犯意聯絡、行為分擔而成立共同正犯
    之可能。縱令由公司負責人代表公司為之，究非公司負責人本人之犯罪行為，故
    與公司負責人自己所為之其他犯罪行為間，無方法結果牽連關係之可言（最高法
    院八十九年度台上字第五一一七號判決要旨可資參照）。是被告所涉詐術逃漏稅
    捐罪，與前揭從一重處斷之行使偽造私文書罪間，仍屬犯意個別，行為分殊，應
    予分論併罰。公訴人認此與偽造文書罪部分係牽連犯之裁判上一罪關係，容有未
    洽，僅此指明。又公訴意旨疏未論究被告偽造薪資請領清冊、結算申報書涉及行
    使偽造私文書及業務登載不實文書罪名，復未斟酌填載不實事項於扣繳憑單上業
    已構成商業會計法第七十一條第一款之填載不實會計憑證罪之罪責，惟因此與前
    揭業經起訴之偽造文書部分有牽連犯之裁判上一罪關係，為起訴效力所及，基於
    審判不可分之原則，本院自得併予審究；又公訴意旨誤認被告個人為營利事業所
    得稅之納稅義務人，致未論及稅捐稽徵法第四十七條第一款之轉嫁處罰規定，亦
    非允妥，惟其尚無變更應予論罪科刑法條之必要，同予指明。另商業會計法第七
    十一條第一款之填製不實之會計憑證罪，原即含有業務上登載不實之本質，就被
    告持該不實扣繳憑單申報稅捐部分，即不應再論以刑法第二百十六條、第二百十
    五條之行使業務上登載不實文書罪；又稅額之多寡須經審核而認定，稅捐稽徵機
    關承辦之公務員並非徒憑申報之資料而記載於其職務上所掌之公文書，故被告不
    實之申報稅捐行為，亦難論以刑法第二百十四條之使公務員登載不實罪，均此敘
    明。爰審酌被告犯罪動機、目的、手段、所逃漏稅額之多寡、犯罪後並未坦承犯
    行之態度、智識程度、所生危害等一切情狀，分別量處如主文所示之刑，併均諭
    知易科罰金之折算標準，復定其應執行之刑，以示懲儆。又被告前均未曾受有期
    徒刑以上刑之宣告，有台灣彰化地方法院檢察署刑案資料查註紀錄表及台灣高等
    法院被告全國前案紀錄表在卷可按，其經此教訓，當知警惕，應無再犯之虞，本
    院審酌上情，認主文所宣告之刑，以暫不執行為宜，爰併宣告緩刑三年，以啟自
    新。
三、金龍祥公司八十七年度薪資請領清冊上偽造之「甲○○」印文十三枚，應依刑法
    第二百十九條之規定宣告沒收；至被告未經告訴人同意擅自刻用之「甲○○」印
    章一個，雖未扣案，然既屬偽造之印章，仍應依前揭規定予以沒收。
四、又被告為前開犯罪行為後，刑法第四十一條已於九十年一月十日修正公布，經比
    較修正前後之規定，以修正後之新法較有利於被告，爰依刑法第二條第一項前段
    規定，適用修正後之刑法第四十一條第一項前段，而諭知易科罰金之折算標準，
    附此敘明。
據上論斷，應依刑事訴訟法第二百九十九條第一項前段，商業會計法第七十一條第一
款，稅捐稽徵法第四十七條第一款、第四十一條，刑法第十一條前段、第二條第一項
前段、第二百十六條、第二百十條、第二百十五條、第五十五條、第四十一條第一項
前段、第五十一條第五款、第七十四條第一款、第二百十九條，罰金罰鍰提高標準條
例第一條前段，第二條，判決如主文。
本案經檢察官孫治遠到庭執行職務。
中      華      民      國      九十      年     八     月     三十     日
                                  臺灣彰化地方法院刑事第三庭
                                      法      官  高  文  崇
右正本證明與原本無異。
如不服本判決，應於判決送達後十日內向本院提出上訴狀( 須附繕本 )。
告訴人或被害人對於判決如有不服具備理由請求檢察官上訴者，其上訴期間之計算係
以檢察官收受判決正本之日期為準。
                                      法院書記官  謝  志  鑫
中      華      民      國      九十      年     九     月      三      日
商業會計法第七十一條第一款
商業負責人、主辦及經辦會計人員或依法受託代他人處理會計事務之人員有左列情事
之一者，處五年以下有期徒刑、拘役或科或併科新台幣十五萬元以下罰金：
一、以明知為不實之事項，而填製會計憑證或記入帳冊者。
稅捐稽徵法第四十一條
納稅義務人以詐術或其他不正當方法逃漏稅捐者，處五年以下有期徒刑、拘役或科或
併科新臺幣六萬元以下罰金。
稅捐稽徵法第四十七條
本法關於納稅義務人、扣繳義務人及代徵人應處徒刑之規定，於左列之人適用之：
一、公司法規定之公司負責人。
二、民法或其他法律規定對外代表法人之董事或理事。
三、商業登記法規定之商業負責人。
四、其他非法人團體之代表人或管理人。
刑法第二百十條
偽造、變造私文書，足以生損害於公眾或他人者，處五年以下有期徒刑。
刑法第二百十五條
從事業務之人，明知為不實之事項，而登載於其業務上作成之文書，足以生損害於公
眾或他人者，處三年以下有期徒刑、拘役或五百元以下罰金。
刑法第二百十六條
行使第二百十條至第二百十五條之文書者，依偽造、變造文書或登載不實事項或使登
載不實事項之規定處斷。


司法院資訊處製作；財團法人民間司法改革基金會備份。
